【裁判字號】    94,上易,434
【裁判日期】    950331
【裁判案由】    損害賠償
【裁判全文】
臺灣高等法院臺中分院民事判決         94年度上易字第434號
上  訴  人  甲○○
            乙○○
被  上訴人  丙○○
上列當事人間請求損害賠償事件，上訴人對於民國94年9月27日
臺灣臺中地方法院94年度訴字第1856號第一審判決提起上訴，本
院於95年3月21日言詞辯論終結，玆判決如下：
    主  文
上訴駁回。
第二審訴訟費用由上訴人連帶負擔。
    事實及理由
一、兩造之聲明：
（一）上訴人方面：求為判決：
  １、原判決不利於上訴人部分廢棄。
  ２、右廢棄部分，被上訴人在第一審之訴及假執行之聲請均駁
      回。
二、本件被上訴人起訴主張：上訴人甲○○原為被上訴人之夫，
    民國（以下同）89年9月29日離婚。（一）上訴人甲○○自
    民國（下同）89年1月26日起至同年5月下旬某日止，在不詳
    地點，與其長媳即上訴人乙○○通姦，發生性行為，同年11
    月13日產下一女申育愉，被上訴人知悉後，至原法院檢察署
    對上訴人甲○○、乙○○提起妨害家庭罪告訴，經該檢察署
    提起公訴，原法院以91年度易字第1260號判處上訴人二人有
    期徒刑伍月，上訴人二人提起上訴，本院以91年上易字第20
    79號判決駁回上訴確定。（二）90年2月3日，被上訴人之長
    子即上訴人乙○○之夫申釧秉被訴外人陳欣宏駕車撞傷而死
    亡，經台中縣大甲鎮調解委員會調解成立，由訴外人陳欣宏
    賠償兩造及上訴人乙○○之女申育慈、申育愉共二百萬元，
    並非被上訴人圖謀領取賠償金而雇用殺手開車將申釧秉撞死
    。上訴人二人均明知上開事實，竟共同意圖使被上訴人受刑
    事處分，於92年6月18日，具狀向臺灣臺中地方法院檢察署
    提出告訴，指稱被上訴人為取得長子申釧秉名下之不動產而
    雇用殺手開車將長子申釧秉活活撞死，觸犯殺人罪；另指稱
    被上訴人以前向原法院檢察署對上訴人二人所提起之上述妨
    害家庭罪告訴並非真實，係屬捏造，另犯誣告罪，請求檢察
    官偵查被上訴人上開罪嫌等情，幸經原法院檢察署檢察官查
    明實情，查知上訴人二人上開告訴狀所指訴者均非真實，而
    以92年度偵字第20415號，對被上訴人為不起訴處分確定。
    被上訴人前曾擔任台中縣外埔國民小學及大甲鎮多所學校之
    教師，有相社會地位，上訴人二人共同具狀向檢察官誣指被
    上訴人為取得長子申釧秉名下之不動產而雇用殺手開車將申
    釧秉撞死，以及被上訴人誣告上訴人二人通姦，經各大報紙
    轉載，妨害被上訴人之名譽，使被上訴人精神上感受痛苦，
    爰依據民法第195條第1項規定，請求上訴人二人連帶賠償被
    上訴人非財產上之損害一百萬元，及自起訴狀繕本送達翌日
    起至清償日止，按年息百分之五計算之利息，並宣告假執行
    之判決〔原法院判命上訴人二人連帶賠償被上訴人五十萬元
    及遲延利息，駁回被上訴人其餘之請求，未據被上訴人聲明
    不服〕。
三、上訴人甲○○、乙○○均以：彼等二人並無誣告情事，彼等
    二人向檢察官對被上訴人所提起誣告罪告訴，訴狀所載之內
    容並無不實，並非誣告，被上訴人主張彼等二人誣告而請求
    非財產上損害，為無理由等語，資為抗辯。
四、被上訴人主張：上訴人甲○○原為被上訴人之夫，89年9月
    29日離婚。90年2月3日，被上訴人之長子即上訴人乙○○之
    夫申釧秉被訴外人陳欣宏駕車撞傷而死亡，經台中縣大甲鎮
    調解委員會調解成立，由訴外人陳欣宏賠償兩造及上訴人乙
    ○○之女申育慈、申育愉共二百萬元。上訴人二人於92年6
    月18日，具狀向臺灣臺中地方法院檢察署提出告訴，指稱被
    上訴人為取得長子申釧秉名下之不動產而雇用殺手開車將長
    子申釧秉活活撞死，觸犯殺人罪；另指稱被上訴人以前向原
    法院檢察署對上訴人二人所提起之上述妨害家庭罪告訴並非
    真實，係屬捏造，另犯誣告罪，請求檢察官偵查被上訴人上
    開罪嫌，經原法院檢察署檢察官偵查終結，以92年度偵字第
    20415號，對被上訴人為不起訴處分確定等情，為上訴人二
    人所不爭，並有兩造所提之台中縣大甲鎮調解委員會調解筆
    錄附卷可稽，復經本院依職權調閱上開卷宗查明屬實，此部
    分主張堪信為真實。
五、本件爭點為上訴人於92年6月18日，具狀向臺灣臺中地方法
    院檢察署提出告訴，指稱被上訴人為取得長子申釧秉名下之
    不動產而雇用殺手開車將長子申釧秉活活撞死，觸犯殺人罪
    ；另指稱被上訴人以前向原法院檢察署對上訴人二人所提起
    之上述妨害家庭罪告訴並非真實，係屬捏造，涉犯誣告罪，
    所指訴之各項事實是否虛構。
六、
（一）上訴人乙○○於台灣台中地方法院檢察署93年偵字第2124
      4號甲○○等誣告案件檢察官偵查中已自承「（你們之前
      有告丙○○侵占、教唆殺人、誣告？）是，也有告她偽造
      文書」、「（告她雇用殺手把申釧秉撞死）是」等語。於
      原法院審理中亦自承：告訴之內容，甲○○有事先告知伊
      等語。檢察官傳喚於九十二年十二月五日開庭，上訴人乙
      ○○以告訴人之身分接受訊問，亦陳稱：「（為何要告丙
      ○○？）她是我婆婆，就是為了財產的事告她」等語，足
      見上訴人乙○○確實早已知悉告訴之內容，且有對被上訴
      人提出刑事告訴之意思。
（二）上訴人乙○○之子申釧秉，係因交通事故而死亡，其事故
      之經過：係因訴外人陳欣宏於九十年二月三日上午七時三
      十分許，駕駛車牌號碼ＪＳ─三二二六號自小貨車，沿台
      中縣大甲鎮○○里○○路往水源路方向行駛，途經時速限
      制為每小時四十公里之信義路與育英路交叉路口時，應注
      意依標誌之規定速限行車；並應注意車前狀況及隨時採取
      必要之避煞及停車措施，適申釧秉騎乘車牌號碼ＳＱＢ－
      八七五號輕機車，沿信義路對向車道行駛至上開交叉路口
      中心處欲左轉育英路，陳欣宏依當時情形，並無不能注意
      之情事，竟疏於注意及此，冒然以時速五十公里之速度，
      欲超速通過上開交叉路口，致發現申釧秉時，閃避不及而
      撞擊申釧秉，使申釧秉人車倒地，並將人車推撞至路旁電
      線桿，申釧秉因而倒地，受有頭部外傷等致命傷害，經送
      醫急救，延至同日上午九時四十分許，因顱骨骨折併顱內
      出血不治死亡等情，業據陳欣宏於本院九十年度交易字第
      四一二號案件之警詢及偵查、審理中自承不諱，核與申釧
      秉之弟申薛鴻於該案中所述情節相符，並有現場照片六幀
      、道路交通事故調查報告表一份附於該案卷宗可稽。而申
      釧秉確係因本件車禍受傷不治死亡，亦經檢察官督同法醫
      師相驗屬實，製有勘驗筆錄、相驗屍體證明書、驗斷書各
      一份、照片五幀等附於該案卷宗可佐，並經原法院以九十
      年度交易字第四一二號判決認定甚明，有判決書一件在卷
      可按，足見申釧秉係因車禍受傷而死亡，並非被上訴人雇
      用殺手將申釧秉殺害致死。上訴人二人上開告訴狀所稱申
      釧秉係因被上訴人雇用殺手將申釧秉殺死云云，顯屬無稽
      。又上開車禍發生後，被上訴人及上訴人二人共同聲請對
      肇事人即訴外人陳欣宏調解，請求賠償，經台中縣大甲鎮
      調解委員會於90年2月13日調解成立，由訴外人陳欣宏賠
      償兩造及上訴人乙○○之女申育慈、申育愉共二百萬元，
      該調解筆錄業經原法院准予核定之情，亦有兩造所提之調
      解筆錄附卷足憑，顯見上訴人二人對於申釧秉死亡原因係
      因上述車禍受傷所致，並非因被上訴人僱用殺手將申釧秉
      殺死，上訴人二人竟於上述告訴狀中指稱被上訴人取得申
      釧秉名下之不動產後僱用殺手開車將申釧秉撞死，顯有使
      被上訴人受刑事處分之故意，。
(三)、再查上訴人甲○○與被上訴人丙○○於四十七年間結婚，
      嗣於八十九年九月二十九日離婚，上訴人乙○○係上訴人
      甲○○、被上訴人丙○○所生之子申釧秉之妻，嗣申釧秉
      於九十年二月三日死亡，申育愉係八十九年十一月十三日
      出生，戶籍上登記之父親為申釧秉一節，為上訴人二人於
      上述刑事案件審理中所不否認，並有戶籍謄本二紙附於本
      院院九十一年度上易字第二０七九號甲○○等妨害家庭刑
      事案件卷宗可佐。再者，申育愉確非上訴人乙○○與申釧
      秉所生一節，有柯滄銘婦產科血緣鑑定報告書一紙附於該
      刑事案卷可憑（見九十一年度偵字第一八三五號偵查卷第
      二三頁），且經本院刑事庭於上述刑事案件審理中，將上
      訴人甲○○、乙○○及申育愉送請行政院國軍退除役官兵
      輔導委員會臺中榮民總醫院鑑定親子關係，經該醫院於臺
      中榮民總醫院免疫風濕科分別抽取乙○○、申育愉與甲○
      ○之週邊血，鑑定此三人之ＤＮＡ短重複序列（ＳＴＲ）
      ，經鑑定結果認：「可以證明甲○○與申育愉之親子關係
      ，累計親子關係指數為20978.1、親子關係概率為百分之
      九九點九九五二三」，有該醫院九十三年六月七日中榮醫
      企字第○九三○○○三一三一號函附鑑定書、血親鑑定報
      告書一份附於該案卷宗可參，則依以上科學鑑定結果，足
      認申育愉確非上訴人乙○○與申釧秉所生，而係上訴人甲
      ○○與其媳婦即上訴人乙○○二人所生無訛，此部分事實
      已臻明確，上訴人就此請求再傳訊證人即柯滄銘婦產科之
      負責人柯滄銘，以及弘光醫院之負責人郭啟昭，核無必要
      ；上訴人甲○○另提出台北仁濟院附設仁濟醫院及彰化秀
      傳醫院診斷證明書各一張及照片二張見本院卷第75頁、第
      76頁），辯稱伊患有攝護腺肥大症，不可能與上訴人秀華
      發生性行為而生下申育愉云云，所提診斷書僅載明上訴人
      甲○○曾患有攝護腺肥大症而前往上述醫院醫療，惟此等
      診斷書並未載明上訴人甲○○喪失性行為能力，且衡之常
      情，攝護腺肥大症者未必全然喪失性行為能力，是上訴人
      甲○○上開抗辯，亦無可取。由上鑑定結果，足證上訴人
      二人確有通姦、相姦犯行無誤。此外，被上訴人另陳明：
      雖有懷疑上訴人二人通姦之事實，惟因上訴人二人始終否
      認，直至九十年三月二十四日申薛鴻婚禮後，上訴人甲○
      ○始向伊、其子申薛鴻、薛健昇及申學彥坦承上情，至此
      ，伊始提起本案告訴等語，核與該案證人申薛鴻、薛健昇
      及申學彥於警訊及原一、二審審理中證述情節相符（見本
      院依職權調閱之台灣台中地方法院檢察署91年偵字第1835
      號、原審91年易字第1260號、本院91上易字第2079號甲○
      ○等妨害家庭刑事案件卷宗）。上訴人甲○○雖否認伊有
      於九十年三月二十四日當日承認此事云云，然稽之證人申
      薛鴻、薛健昇、申學彥，均為被上訴人人丙○○與上訴人
      甲○○所生之兒女，而公公與兒媳發生性關係並產下一女
      ，實違我國倫常甚鉅，為我國一般社會通念所不容，是苟
      非上訴人甲○○確有於右揭時地向被上訴人丙○○及訴外
      人申薛鴻、薛健昇、申學彥坦承：申育愉為伊與乙○○所
      生等語，衡情，其均已成年之兒女申薛鴻、薛健昇、申學
      彥當無惡意誣陷其親身父親即上訴人甲○○於罪，而虛構
      與其母即被上訴人丙○○為相符證詞之理，足見上訴人甲
      ○○、乙○○二人確有通、相姦犯行，再者，上訴人二人
      因前開通、相姦犯行，亦經本院刑事庭以九十一年度上易
      字第二０七九號判處上訴人二人有罪確定，有該案判決書
      一件在卷，並經本院依職權調閱該案卷宗查明屬實，上訴
      人二人明知渠等有通、相姦犯行，竟對被上訴人提出誣告
      罪之告訴，誣稱被上訴人以前對上訴人所提通、相姦罪之
      告訴係屬虛妄云云，顯見上訴人二人具狀向檢察署對被上
      訴人提出殺人罪及誣告罪之告訴，所指訴者均非事實，均
      均有使被上訴人受刑事訴追之故意，其行為顯構成誣告。
七、按因故意或過失，不法侵害他人之權利者，負損害賠償責任
    ；數人共同不法侵害他人之權利者，連帶負損害賠償責任；
    ；不法侵害他人之名譽、信用者，被害人雖非財產上之損害
    ，亦得請求賠償相當之金額，民法第184條第1項、第185條
    第1項前段、第195條第1項分別定有明文。上訴人二人以上
    開行為誣告被上訴人雇用殺手開車將長子申釧秉活活撞死，
    並明知渠等二人確有通、相姦之犯行，又誣指被上訴人告訴
    渠等通、相姦係屬誣告，足認上訴人二人係故意不法侵害原
    告之名譽及信用等人格權，使被上訴人精神上感受痛苦，則
    揆之上開規定，上訴人二人均應對被上訴人負侵權行為損害
    賠償責任，被上訴人請求上訴人二人連帶賠償非財產上之損
    害，自屬正當。惟慰藉金之賠償須以人格權遭遇侵害，使精
    神上受有痛苦為必要，其核給之標準固與財產上損害之計算
    不同，然非不可斟酌雙方身分資力與加害程度，及其他各種
    情形核定相當之數額（最高法院51年度臺上字第223號判例
    參照）。查兩造之學歷均為大學畢業，被上訴人係25年9月
    19日出生，年歲已高，目前無業，上訴人乙○○目前擔任家
    庭管理，上訴人甲○○經商等情，分別經兩造陳明。又被上
    訴人93年度全部所得總額為0000000元，名下有財產16筆，
    價值0000000元；上訴人甲○○名下有財產2筆，價值422964
    元、上訴人乙○○名下有財產2筆，價值0000000元，93年度
    上訴人二人均無所得資料等情，有原法院依職權調閱兩造財
    產所得調件明細表附卷可稽，本院審酌上開兩造之教育程度
    、身分、地位、經濟能力及被上訴人所受痛苦之程度，認被
    上訴人請求上訴人賠償精神慰撫金以伍拾萬元為適當，原審
    判命上訴人連帶給付被上訴人伍拾萬元，及自起訴狀繕本送
    達翌日即自94年7月13日起至清償日止，按週年利率百分之
    五計算之利息，並以所命上訴人給付之金額未逾五十萬元，
    而依民事訴訟法第389條第1項第5款之規定依職權宣告假執
    行，核無不合，上訴論旨，指摘原判決失當，求予廢棄，非
    有理由，應予駁回。
八、本件事證已臻明確，兩造其餘攻擊防禦方法及舉證，核於判
    決結果無影響，爰不逐一論述，併此敘明。
九、據上論結，本件上訴為無理由，依民事訴訟法第四百四十九
    條第一項、第八十五條第二項，判決如主文。
中    華    民    國    95    年    3     月    31    日
                    民事第五庭審判長法  官  陳滿賢
                                    法  官  朱  樑
                                    法  官  邱森樟
以上正本係照原本作成。
不得上訴。
                                    書記官  鄧智惠
中    華    民    國    95    年    4     月    4     日
                                                      Ｂ


司法院資訊處製作；財團法人民間司法改革基金會備份。
